【裁判字號】    96,上,865
【裁判日期】    970618
【裁判案由】    回復原狀等
【裁判全文】
臺灣高等法院民事判決                   96年度上字第865號
上  訴  人  斐樂股份有限公司
法定代理人  甲○○（Yoon Soo Yoon）
訴訟代理人  李念祖律師
            朱百強律師
            吳雅筠律師
被上訴人    宏蓉有限公司
法定代理人  丙○○
訴訟代理人  陳清進律師
            蔣彥威律師
上列當事人間請求回復原狀等事件， 上訴人對於中華民國96年8
月28日台灣台北地方法院96年度訴字第3785號第一審判決，提起
上訴，本院於97年6月4日言詞辯論終結，判決如下：
    主      文
上訴駁回。
第二審訴訟費用由上訴人負擔。
    事實及理由
一、本件上訴人斐樂股份有限公司之法定代理人已變更為甲○○
    ，有該公司變更登記表可稽（本院卷19頁），經其聲明承受
    訴訟，核無不合，先予敘明。
二、其次，被上訴人主張：伊為坐落台北市○○區○○段三小段
    550、551號土地（應有部分各一萬分之三三八），及其上惠
    國大樓（下稱系爭建物）之地下一層，即台北市○○○路○
    段一號地下一樓（全部）之所有權人。詎上訴人竟藉向原審
    受告知訴訟人乙○○及訴外人李貞儀（下稱乙○○等人）承
    租台北市○○○路○段一號一樓，供作營業店面使用之便，
    未依公寓大廈管理條例（下稱管理條例）第八條之規定，經
    系爭建物全體區分所有權人會議之同意，擅自於屬全體區分
    所有權人共有之該一號一樓外牆牆面（含騎樓柱面），設置
    包含臨復興南路面一樓與二樓間外牆之「FILA」、臨復興南
    路一樓外牆柱面之「F」、臨八德路一樓與二樓間外牆之「F
    」、臨八德路與復興南路交岔口處外牆之「FILA」等廣告物
    （下稱系爭廣告物)，依最高法院91年度台上字第405號判決
    意旨，自不得對抗屬區分所有權人之被上訴人，伊得請求排
    除該侵害行為。爰 (並依民法第767條、第821條之規定）求
    為命上訴人拆除系爭廣告物，回復占用外牆原狀，及返還該
    牆面予伊及全體共有人，暨以供擔保為條件之假執行判決。
三、上訴人則以：系爭建物早於69年間即辦理第一次總登記，而
    系爭廣告物所在之牆面，屬台北市○○○路○段一號一樓之
    所有權人即乙○○等人所共有，業經原審法院94年度北簡字
    第43558號宣示判決筆錄（下稱第43558號宣示判決筆錄）所
    確認。自無採不溯及既往原則之於84年間始訂定之管理條例
    相關規定適用之餘地。伊因向乙○○等人之承租，而使用系
    爭外牆，自非無權占有。又縱認本件有管理條例之適用，亦
    僅限於成立大樓管理組織方面，至該管理條例關於專有及共
    有部分之規定，則仍無其適用。即令仍有所適用，伊設置系
    爭廣告物，亦經系爭建物（惠國大樓）管理委員會之同意，
    仍非無占用之正當權源。被上訴人請求伊拆除系爭廣告物，
    及回復原狀，暨返還占用牆面，均屬無理，不應准許等語，
    資為抗辯。
四、原審為被上訴人勝訴之判決（即命上訴人應將系爭廣告物拆
    除，回復占有外牆面之原狀，及返還該占有予被上訴人及全
    體共有人，暨准兩造供擔保，為假執行或免為假執行之宣告
    ）。上訴人不服，提起第二審上訴。聲明廢棄原判決，並駁
    回被上訴人在第一審之訴及假執行之聲請。被上訴人則聲明
    駁回上訴人之上訴。
五、查被上訴人為系爭建物（惠國大樓）地下一樓之區分所有權
    人，上訴人前向乙○○等人承租所共有之系爭建物臨台北市
    ○○○路一段一樓房屋，供作營業店面之用，並設置系爭廣
    告物之事實，有兩造不爭執真正之土地、建物登記謄本，房
    屋租賃契約書，及照片可稽（原審卷7至9頁，10至12頁，13
    頁、14頁），自堪認為真實。被上訴人主張依管理條例第八
    條之規定，系爭建物關於上訴人設置系爭廣告物之外牆（及
    騎樓柱面）部分，屬全體區分所有權人所共有。乃上訴人未
    經區分所有權人會議之可決，擅自設置該廣告物，伊得請求
    拆除，回復原狀，及返還占有等語。則為上訴人所否認，並
    以上揭情詞置辯。
六、經按公寓大廈外牆面非依法令規定，並經區分所有權人會議
    之決議，不得有設置廣告物或其他類似之行為，管理條例第
    八條第一項定有明文。是關於在公寓大廈之外牆面設置廣告
    物之行為，除須合於法令規定外，並應經區分所有權人會議
    之同意，始得對抗區分所有權人（最高法院91年度台上字第
    405號判決即採此見解，可供參考）。而管理條例固於84年6
    月28日公佈，同年月30日始施行，且系爭建物又屬於管理條
    例施行前已取得建造執照之公寓大廈。惟就此施行前已取得
    建造執照之公寓大廈，參諸該條例於95年1月18日修訂前第
    43條 (本條例施行前已取得建造執照之公寓大廈，應依本條
    例規定成立管理組織。前項公寓大廈得不受第七條各款不得
    為約定專用部分之限制。），及修訂後第55條（即本條例施
    行前已取得建造執照之公寓大廈，其區分所有權人應互推召
    集人，召開第一次區分所有權人會議，成立管理委員會或推
    選管理負責人，並向直轄市、縣（市）主管機關報備。於區
    分所有權人會議訂定規約前，以第六十條規約範本視為規約
    。但得不受第七條各款不得為約定專用部分之限制。）之規
    定意旨。並審酌為加強公寓大廈之管理維護，提昇居住品質
    ，特制定該條例之立法目的（管理條例第1條）。足見在管
    理條例訂定前已取得建造執照之公寓大廈，除得不受該管理
    條例第七條各款不得為約定專用部分之限制外，其餘，仍應
    一體適用，俾符立法之原意。上訴人辯稱依修訂前管理條例
    第52條（現行第63條）之規定，該條例無溯及之效力，系爭
    廣告物所在之外牆面經伊向乙○○等人承租，為有權使用，
    無管理條例第八條規定之適用云云，並無可取。
七、系爭廣告物所在部分之外牆面（含該外牆延伸至騎樓外柱之
    柱面，下同），為維持系爭建物外觀及結構安全之必要工作
    物，關於其管理、維護，性質上與系爭建物之共同使用部分
    無異議，此觀諸管理條例第八條規定，在外牆面等處設置廣
    告物或其他類似之行為，應經區分所有權人會議之決議之旨
    。否則依上所述，即不得對抗區分所有權人即明。上訴人主
    張系爭外牆面之使用，專屬於乙○○等人，伊因承租，即屬
    有權使用，亦無可取。 而經審視上訴人所提出之第43558號
    宣示判決筆錄 (原審卷48至52頁）之主文及理由，僅見其認
    定系爭建物之（臨復興南路一段）一樓騎樓之所有權歸屬於
    乙○○等人，而仍不足據以證明系爭廣告物所在之外牆面，
    得為乙○○等人所專用。至於上訴人另提出之司法院（81 )
    廳民一字第02696號函，有關建物外牆性質之研究意見，係
    在管理條例訂定之前，不足據其為有利於上訴人之認定。又
    系爭廣告物所在之外牆面之使用權究屬為何？繫諸於區分所
    有權人會議決議，非依乙○○之證述，上訴人聲請訊問乙○
    ○，經核尚無必要。
八、上訴人雖又抗辯其設置系爭廣告物，已得系爭建物管理委員
    會之同意，且該管理委員會依其組織章程及規約第23條之規
    定，亦有權同意伊為設置，被上訴人自不得請求伊拆除等情
    ，固據其提出惠國大廈管理委員會說明書及同意書各乙紙為
    證（原審卷24頁、53頁）。惟上訴人既未舉證證明系爭外牆
    面廣告物之設置，業經系爭建物區分所有權人會議之可決，
    或有如何之規約或管理委員會組織章程，已授權惠國大廈管
    理委員會得未經區分所有權人會議之決議，即可同意設置廣
    告物。不得徒據上開同意書或說明書（原審卷24頁），即認
    上訴人得對抗屬區分所有權人之被上訴人，而可逕自設置系
    爭廣告物。
九、上訴人既未經系爭建物區分所有權人會議之決議，於該建物
    系爭廣告物所在之外牆（及延伸至騎樓外柱之柱面）設置系
    爭廣告物，依上所述，自不得對抗屬該建物區分所有權人之
    被上訴人。是以被上訴人請求上訴人拆除系爭廣告物，回復
    原狀及返還占有，自無不合，應予准許。原審為被上訴人勝
    訴之判決，並依兩造之聲明，分別酌定相當之擔保金額，准
    予假執行或免為假執行，於法並無違誤。上訴論旨，指摘原
    判決不當，聲明廢棄，非有理由。又兩造其餘攻擊防禦方法
    ，經核與本件之判決結果不生影響，爰不予逐一論酌，附此
    敘明。
十、據上論結，本件上訴為無理由，依民事訴訟法第449條第1項
    、第78條，判決如主文。
中    華    民    國    97    年    6     月    18    日
                    民事第十二庭
                        審判長法  官  陳駿璧
                              法  官  王麗莉
                              法  官  王仁貴
正本係照原本作成。
如不服本判決，應於收受送達後20日內向本院提出上訴書狀，其
未表明上訴理由者，應於提出上訴後20日內向本院補提理由書狀
（均須按他造當事人之人數附繕本）上訴時應提出委任律師或具
有律師資格之人之委任狀；委任有律師資格者，另應附具律師資
格證書及釋明委任人與受任人有民事訴訟法第466條之1第1項但
書或第2項（詳附註）所定關係之釋明文書影本。
中    華    民    國    97    年    6     月    19    日
                              書記官  章大富
附註：
民事訴訟法第466條之1（第1項、第2項）：
對於第二審判決上訴，上訴人應委任律師為訴訟代理人。但上訴
人或其他法定代理人具有律師資格者，不在此限。
上訴人之配偶、三親等內之血親、二親等內之姻親，或上訴人為
法人、中央或地方機關時，其所屬專任人員具有律師資格並經法
院認為適當者，亦得為第三審訴訟代理人。


司法院資訊處製作；財團法人民間司法改革基金會備份。
